【裁判字號】    98,交聲,293
【裁判日期】    981001
【裁判案由】    違反道路交通管理處罰條例聲明異議
【裁判全文】
臺灣花蓮地方法院交通事件裁定         98年度交聲字第293號
原處分機關  交通部公路總局臺北區監理所花蓮監理站
異  議  人
即受處分人  甲○○
上列異議人即受處分人因違反道路交通管理處罰條例案件，對於
交通部公路總局臺北區監理所花蓮監理站中華民國98年8 月31日
所為之處分（原處分案號：花監違字第裁44－P00000000 號），
聲明異議，本院裁定如下：
    主  文
異議駁回。
    理  由
一、原處分意旨略以：異議人即受處分人甲○○（下稱異議人）
    於民國98年8月6日凌晨2時許，騎乘RD3-593號輕型機車，行
    經花蓮縣吉安鄉○○路○ 段41號附近，因花蓮縣警察局吉安
    分局（下稱舉發單位）員警發現其騎乘過程左右搖晃，予以
    攔停，對話過程中異議人散發出濃厚酒味，且坦承有喝酒，
    經員警告知酒精濃度測試程序及方法後，竟數次以消極不配
    合之方式拒絕接受酒測，嗣得異議人之同意，同行帶往北昌
    派出所，惟伊仍不配合酒測，故員警在告知拒絕酒測之處罰
    後，掣發花蓮縣警察局花警交字第P00000000 號舉發違反道
    路交通管理事件通知單（下稱通知單），舉發異議人違反道
    路交通管理處罰條例第35條第4 項之規定（通知單誤載為第
    35條第1項第1款，詳後述），並移置保管異議人之機車，異
    議人不服舉發，拒絕在上開通知單簽名。嗣交通部公路總局
    臺北區監理所花蓮監理站（下稱原處分機關）依道路交通管
    理處罰條例第35條第4項之規定，於98年8月31日以花監違字
    第裁44－P00000000 號裁決書，裁處異議人罰鍰新臺幣（下
    同）6萬元，並依同條例第67條第2項規定吊銷駕駛執照且禁
    考3年等語。
二、異議意旨略以：異議人確實於飲用1 瓶啤酒後騎乘機車，但
    尚無醉意，遭警方攔下後，已數次配合舉發員警實施酒測，
    然因伊未曾使用酒測器，故測試方法有錯誤而無法取得酒測
    數據，後前往北昌派出所再度進行酒測數次，卻仍無法取得
    酒測數據，伊又詢問是否可再次測試，然舉發員警卻開立拒
    絕酒測罰單，為此具狀聲明異議云云。
三、按汽車駕駛人拒絕接受酒精濃度測試之檢定者，處6 萬元罰
    鍰，並當場移置保管該汽車及吊銷該駕駛執照；又汽車駕駛
    人，曾依第35條第4項前段規定吊銷駕駛執照者，3年內不得
    考領駕駛執照，道路交通管理處罰條例第35條第4 項前段及
    第67條第2項前段分別定有明文。
四、經查：
(一)異議人於98年8月6日凌晨2時許，騎乘RD3-593號輕型機車，
    行經花蓮縣吉安鄉○○路○ 段41號附近，經舉發員警以拒絕
    接受酒測為由掣發花蓮縣警察局花警交字第P00000000 號舉
    發違反道路交通管理事件通知單，舉發異議人違反道路交通
    管理處罰條例第35條第4 項之規定，並移置保管異議人之機
    車，嗣原處分機關依上開規定，於98年8月31 日以花監違字
    第裁44－P00000000號裁決書，裁處異議人罰鍰6萬元，並吊
    銷駕駛執照且禁考3 年，為異議人所是認，且有上開通知單
    、裁決書及送達證書等各1件在卷可稽。
(二)異議人雖拒絕於通知單上簽名，然舉發員警依道路交通管理
    事件統一裁罰基準及處理細則第11條第1項第1款之規定，在
    填記駕駛人姓名、性別、出生年月日、地址、身份證統一編
    號及車主姓名、地址、車牌號碼、車輛種類後，異議人表示
    拒絕簽名時，業已記明其事由及時間，有上開通知單附卷可
    核。是縱令異議人拒簽通知單，惟依法本件亦視為異議人已
    簽名，無礙違規事實之成立，合先敘明。
(三)按警察對於已發生危害或依客觀合理判斷易生危害之交通工
    具，得予以攔停並採行下列措施：1.要求駕駛人或乘客出示
    相關證件或查證其身分。2.檢查引擎、車身號碼或其他足資
    識別之特徵。3.要求駕駛人接受酒精濃度測試之檢定，警察
    職權行使法第8條第1項定有明文。又按警察人員對於已發生
    危害或依客觀、合理判斷易生危害之交通工具得執行臨檢勤
    務，臨檢進行前應對在場者告以實施之事由，並出示證件表
    明其為執行人員之身分；臨檢應於現場實施，然經受臨檢人
    同意或無從確定其身分或現場為之對該受臨檢人將有不利影
    響或妨礙交通、安寧者，得要求其同行至警察局、所進行盤
    查，司法院大法官會議解釋釋字第535 號解釋意旨著有明文
    。證人即舉發員警林聰明於本院98年9 月25日訊問時到庭結
    證稱：伊與所長許銘書於98年8月6日凌晨0時至2時許，在北
    昌村穿著警察制服及反光背心，駕駛警用巡邏車執行巡邏勤
    務，當時即發現異議人將RD3-593號機車停放在「128卡拉OK
    店」門口，引擎未熄火，嗣伊與所長繼續巡邏至自立路2 段
    與北昌二路巷口時，看到異議人由北往南方向騎乘上開機車
    ，時而加速時而晃動，故伊懷疑異議人無法安全駕駛，遂打
    開警示燈，與所長共同攔停異議人，且攔停後聞到異議人有
    酒味，異議人亦承認喝酒，伊即出示證件要求實施酒測，且
    請異議人提出相關證件，後來因酒測未成，在得到異議人之
    同意下，伊以巡邏車載異議人至北昌派出所，機車則由所長
    騎回派出所暫時保管等語。經核與異議人所述：當時伊先從
    「128 卡拉OK店」出來，再到旁邊麵攤買麵，後想到雨傘仍
    放置在「128 卡拉OK店」，遂再回去拿雨傘，迨騎乘機車離
    去時，即發現員警林聰明與所長許銘書在巷口處，而伊騎至
    接近紅綠燈處便被攔停，伊說知道渠等會攔停，且回應有喝
    酒，渠等便請伊出示駕照、行照要作酒測，後來渠等以伊不
    配合為由要帶回派出所，伊即與渠等同行至派出所等情大致
    相符。足徵本件舉發員警林聰明與許銘書係基於眼見異議人
    騎乘上開機車有無法安全駕駛之客觀事實，再參以執行取締
    酒後駕車之經驗，合理懷疑異議人係酒後駕車，穿著警察制
    服、反光背心並出示證件表明為執行人員之身分，要求異議
    人接受酒測，嗣經異議人之同意同行至派出所。從而，舉發
    員警對異議人實施臨檢，並要求接受酒測，後同行至派出所
    等行為，均核與警察職權行使法第8條第1項之規定及司法院
    大法官會議解釋釋字第535號意旨相符。
(四)按警察應請酒後駕車當事人配合實施測試檢定，並向其說明
    實施酒精濃度測試檢定之程序，倘該駕駛人拒絕接受酒精濃
    度測試檢定，應運用技巧溝通、勸導或警告將依據道路交通
    管理處罰條例處罰，警察人員對酒後駕車當事人實施強制作
    為應注意事項第2 項之執行要領定有明文。又按道路交通管
    理處罰條例第35條第4 項之所以規定「拒絕酒精濃度測試之
    檢定」除應課予罰鍰6 萬元外，並應當場移置保管該汽車及
    吊銷該駕駛執照，較諸同條第1項規定飲酒駕車之處罰：「
    汽車駕駛人，駕駛汽車經測試檢定有酒精濃度超過規定標準
    者，處新臺幣1 萬5千元以上6萬元以下罰鍰，並當場移置保
    管該汽車及吊扣其駕駛執照1 年」，更為嚴厲，目的在於不
    使拒絕酒測之駕駛人反而獲得寬典，否則無異鼓勵駕駛人拒
    絕接受測試。基此立法理由，倘駕駛人遭員警攔停後，積極
    拒絕接受酒測或消極推諉拖延，自應認係拒絕接受酒精濃度
    測試，而警方以先行勸導、溝通代替立即強制執法之方式，
    乃為避免執法過苛之目的，依道路交通管理處罰條例第35條
    第4 項之立法意旨，絕非謂駕駛人於拒絕酒測多次後，待警
    方列印拒測之酒測單或掣發舉發違反道路交通管理事件通知
    單時，改以表示配合酒測，警方即喪失舉發之權利，否則處
    罰拒絕酒測之規定即失其執行可能性。證人林聰明於本院98
    年9 月25日訊問時到庭結證稱：伊攔停異議人後，有告知拒
    絕酒測之處罰，並說明酒測器如何使用（當庭示範），第一
    、必須含住酒測器，第二、必須吹三至五秒，然異議人實施
    酒測之時並沒有含住酒測器，而且用呵氣之方法，並不是吹
    氣，如此根本無法測試，伊有請異議人再測試3至4次，惟異
    議人仍不使用正確之方式，明顯有意規避酒測，前後僵持了
    20分鐘左右，所長即表示錄影存證，並經異議人同意下帶至
    派出所，到達派出所後，伊應要求再拿杯水給異議人喝，也
    讓異議人休息約3到5分鐘，然而再進行酒測時，異議人仍未
    含住酒測器，又僵持了約5 分鐘，伊再請異議人測試一次，
    不過異議人仍不配合，所以伊在告知拒絕酒測之處罰後列印
    拒測單，斯時，異議人女兒李京霓及花蓮市代表會副主席賴
    信傑來到派出所，指責伊為何不再予異議人測試之機會等語
    。且本院於同日勘驗證人林聰明所提出舉發違規當時之存證
    錄音帶後發現，自證人林聰明攔停異議人開始至同行到派出
    所止期間內，證人林聰明即向異議人示範酒測器使用方法達
    7 次之多，而示範過程中均有夾雜著「吹氣聲」，且證人林
    聰明亦反覆向異議人表示拒測之處罰，前後共有4 次，而異
    議人雖表示有配合酒測，然在4 次測試過程中卻夾雜著「呵
    氣聲」，雙方即如此僵持至凌晨2 時15分左右，證人林聰明
    依所長命令表示異議人拒絕酒測，開始進行錄影等情，並製
    有勘驗筆錄1 份在卷可憑。足徵舉發員警林聰明請異議人配
    合實施酒測時，不僅有說明檢定程序，更有親身示範吹氣方
    法，亦有反覆多次溝通、勸導及警告道路交通管理處罰條例
    之處罰，然異議人遭攔停後，竟一再以不正確之「呵氣」方
    式消極推諉拖延酒測，前後共達4 次之多，揆諸前揭說明，
    自應認異議人係拒絕接受酒測，且縱異議人待舉發員警林聰
    明在北昌派出所列印拒測之酒測單後，改以表示願意配合酒
    測，仍不得解免責任。
(五)如前所述，參酌證人林聰明上開證言，及本院勘驗舉發違規
    當時存證錄音帶結果，異議人遭攔停後，經證人林聰明前後
    7 次示範應以「吹氣」方法進行酒測，卻仍以不正確之「呵
    氣」方式消極推諉拖延酒測達4 次之多，顯有違反道路交通
    管理處罰條例第35條第4 項之拒絕接受酒測行為，乃灼然甚
    明之事，況異議人係智識成熟之成年人，殊難想像在證人林
    聰明示範7 次後，竟仍有不知如何使用酒測器之情形。從而
    異議人前揭「未曾使用酒測器，測試方法錯誤」等置辯之詞
    顯然有違經驗法則，核係事後卸責之詞，委不足採。
(六)依行政程序法第96條第1項第2款規定，行政處分以書面為之
    者，固應記載主旨、事實、理由及其法令依據，惟為此等記
    載之主要目的，乃為使人民得以瞭解行政機關作成行政處分
    之法規根據、事實認定及裁量之斟酌等因素，以資判斷行政
    處分是否合法妥當，及對其提起行政救濟可以獲得救濟之機
    會；故書面行政處分關於事實及其法令依據等記載是否合法
    ，即應自其記載是否已足使人民瞭解其受處分之原因事實及
    其依據之法令判定之（最高行政法院96 年度判字第594號判
    決參照）。本件通知單雖將舉發違反法條誤載為道路交通管
    理處罰條例第35條第1項第1款，然違規事實業已載明「拒測
    （當事人不配合實施警方酒測方法）」，且舉發員警林聰明
    前後4 次向異議人表示拒測之處罰，業如前述，是異議人已
    足瞭解受處分之原因事實及依據之法令，揆諸上開判決，自
    不影響本件處分之效力。
(七)按汽車駕駛人肇事拒絕接受或肇事無法實施第一項測試之檢
    定者，應由交通勤務警察或依法令執行交通稽查任務人員，
    將其強制移由受委託醫療或檢驗機構對其實施血液或其他檢
    體之採樣及測試檢定，道路交通管理處罰條例第35條第5 項
    定有明文。本案異議人並未肇事，是其雖拒絕接受酒精濃度
    測試，惟員警尚無法律依據將其強制移由受委託醫療或檢驗
    機構對其實施血液或其他檢體之採樣及測試檢定。
(八)異議人雖聲請傳喚證人李京霓、勘驗舉發員警林聰明在永昌
    派出所存證之錄影帶及錄音帶，以資證明伊於拒測酒測單列
    印後有表示願意配合酒測乙情，惟縱異議人所稱之待證事實
    屬實，亦不得解免責任，業如上述，況本院亦已於98年9 月
    25日當庭勘驗異議人所提出在永昌派出所拍攝之錄影光碟，
    並製有勘驗筆錄1 份在卷可考，實無重複調查之必要。從而
    關於異議人聲請調查之證據，自欠缺與本案處分事實之關聯
    性及必要性，本院認無調查之需要，附此敘明。
五、綜上所述，異議人於前開時、地騎車遭攔檢後，拒絕接受酒
    精濃度測試之違規事實明確。原處分機關依道路交通管理處
    罰條例第35條第4項及第67條第2項之規定，裁處異議人罰鍰
    6萬元，暨吊銷駕駛執照（3年內禁考），核無違誤。本件異
    議為無理由，應予駁回。
六、據上論斷，應依道路交通案件處理辦法第19條，裁定如主文
    。
中    華    民    國    98    年    10    月    1     日
                  交通法庭      法  官  曹庭毓
上列正本證明與原本無異。
如對本裁定不服，應於送達後 5日內，向本院提出抗告狀（應抄
附繕本）。
中    華    民    國    98    年    10    月    5     日
                                書記官


司法院資訊處製作；財團法人民間司法改革基金會備份。
